臺灣高等法院民事判決　　　　　　　　　　　　　　九十二年度上字第一一九二號
　　上　訴　人　甲○○
　　訴訟代理人　林元祥律師
　　複 代 理人　史　馨律師
　　被 上 訴人　乙○○
　　訴訟代理人　蕭介生律師
右當事人間因返還土地事件，上訴人對於中華民國九十二年十一月十二日台灣士林地
方法院九十二年度訴字第六五０號第一審判決提起上訴，經本院於九十三年五月五日
言詞辯論終結，判決如左：
    主      文
上訴駁回。
第二審訴訟費用由上訴人負擔。
    事      實
甲、上訴人方面：
壹、聲明：
一、原判決廢棄。
二、右廢棄部分，被上訴人在第一審之訴及其假執行聲請均駁回。
貳、陳述：除與原判決記載相同者外，補稱略以：
一、按依原審調閱之重測土地登記簿資料所示，上訴人所有新民段一小段一五四地號
    重測前編為六五之十四地號；被上訴人所有同地段一五五地號，重測前編為六五
    之九八地號土地，係合併六五之一六０、六五之一六二地號二筆土地而成。而依
    重測前舊地籍圖所示，六五之一四地號與六五之九八地號土地間，原有地目編為
    「」地之六五之四０地號土地存在。換言之，六五之九八地號土地因重測合併
    六五之一六０、六五之一六二地號土地，於公告確定後編為新民段一小段一五五
    地號土地，而六五之一四地號係重測公告確定後，逕將原地號重編為新民段一小
    段一五四地號，即上開原有地目編為「」地之六五之四０地號土地，並未與六
    五之九八地號或六五之一四地號土地合併，而仍存在。則兩造分別所有一五四、
    一五五地號土地即未相鄰，即使上訴人有越界占用土地之情事，亦應係六五之四
    ０地號土地所有人何秀雄始能主張，要與被上訴人無涉。原審判決僅依重測後地
二、次按「查權利之行使，是否以損害他人為主要目的，應就權利人因權利行使所能
    取得之利益，與他人及國家社會因其權利行使所受之損失，比較衡量以定之。倘
    其權利之行使，自己所得利益極少而他人及國家社會所受之損失甚大者，非不得
    視為以損害他人為主要目的，此乃權利社會化之基本內涵所必然之解釋。」最高
    法院七十一年台上字第七三七號著有判例。查：
  (一)被上訴人於八十七年十月一日向原土地所有人價購時，一五四地號與一五五地號
    土地間已有石階通道與排水溝存在，後被上訴人興建北投區○○路一四八號「理
    天宮」建物，亦繼續保留上揭石階通道。而關於容積率之計算係以建築基地面積
    與建物樓地板面積之比率計算之，於建築物興建前申請建築執照時即須確定，與
    建築基地是否遭人占用並無關係，更無建築基地遭人占用時，容積率即屬不足而
    應拆除建物之法令規定。被上訴人主張基於容積率之問題而必須請求上訴人返還
    占用土地云云。應非可採。
  (二)查被上訴人既保留前揭石階通道與排水溝，興建「理天宮」建物，並以圍牆圈圍
    該建物區隔外界，且該石階通道自四十三年即係北投區○○路一四六巷十號之對
    外通道，該排水溝即屬天然地貌，不可能將之填平，為被上訴人所不爭執，則被
    上訴人依現狀顯不能使用該石階通道、排水溝於其他之用途；而系爭六０‧五七
    平方公尺面積土地，約占一五五地號總面積之百分之七，乃呈狹長且不規則之形
    狀，有複丈成果圖可按，被上訴人所有建物既已興建完成，顯然亦無法就系爭土
    地單獨建築或為其他用途。又上訴人係基於五十三年價購一四六號房屋時之現狀
    使用，即使因重測結果致有越界，亦無影響被上訴人使用其現有建築物之權益或
    為其他用途，則被上訴人行使權利而獲得之利益，顯然極微；反之，如命上訴人
    拆屋還地，涉及者非僅是上訴人部分圍牆之拆除，更須拆除所有一四六房屋建物
    之部分支撐樑柱，已危及該建築物之結構安全，甚而必須大幅度改建或重建，上
    訴人所受損害極大，殆無疑問。是依前揭判例及民法第一百四十八條第一項規定
    所述，被上訴人行使權利，實難謂無權利濫用情事。
三、至於原審判決所稱被上訴人仍得為其他目的之使用，究係何指？原判決尚無說明
    。惟被上訴人所有之一五五地號土地，既屬「建地」，當只能為建築目的而已，
    而系爭土地遭佔用部分呈不規則狹長形，兩造土地間尚有石階及水溝等情已如前
    述，則顯然被上訴人並無從使用該六０‧五七平方公尺面積土地應可肯定，原判
    決殊難謂無違誤。況被上訴人是否將來會出售土地，乃屬不確定因素，應不能做
    為審酌之理由。
四、再查，依士林地政事務所九十三年二月二日北市士地三字第０九三三０一二三一
    ００函所示，可知六五之四０地號土地於重測前係與六五之四一、六五之八地號
    土地合併為六五之八地號，而依其所檢送之六五之八地號土地登記簿謄本，其重
    測後編為新民段一五一地號，所有權人為訴外人何秀雄。按重測前與六五之一四
    地號土地毗鄰六五之四０地號土地之所有權人係何秀雄，非被上訴人之前手或被
    上訴人，而該六五之四０地號既未與重測前之六五之九八、六五之一六０、六五
    之一六二地號合併為六五之九八地號土地，則被上訴人於重測後亦未取得該六五
    之四０地號土地之所有權。是不論重測前或重測後，系爭一五五與一五四地號土
    地於均未相鄰，被上訴人亦非六五之四０地號之所有權人，被上訴人基於所有權
    人地位請求上訴人返還土地，即非有理由。
五、上訴人於五十三年購買台北市○○區○○路一四六房屋後，僅於八十八年間因年
    久失修，住居安全堪慮之故，而向台北市政府申請准予原地改建修繕，亦未為任
    何增建，被上訴人稱上訴人房屋有增蓋違章建築云云，要非事實。
參、證據：除援用第一審所提證據外，並聲請調閱重測前六五之四０地號土地之地籍
    登記簿資料。
乙、被上訴人方面：
壹、聲明：上訴駁回。
貳、陳述：除與原判決記載相同者外，補稱略以：
一、上訴人確有擅自開挖整地而越界之事實，此由台北市政府建設局於八十九年九月
    二十九日之會勘結論，即足證上訴人整修房屋之範圍越界造成地貌變更，違反水
    土保持法遭台北市政府處分。是上訴人未經被上訴人之同意亦無正當權源占有被
    上訴人之土地經勘測屬實，被上訴人本於所有權作用，訴請排除侵害將基地返還
    為法令上之正當行為。
二、系爭土地重新實施地籍測量結果公告期間為三十日，上訴人並未認定測量結果有
    錯誤，迄未於公告期間內向該管地政機關聲請複丈，依土地法第四十六條之三規
    定，地籍之測量即告確定。另原審向地政機關調取新舊地籍圖及新地籍圖之膠片
    比對，認系爭一五五、一五四地號土地相鄰之界址並未變動，再依舊地籍圖所示
    ，重測前六五之九八、六五之一六０、六五之一六二地號土地與重測前六五之一
    四地號土地間，尚有六五之四０地號土地，因依辦理地籍調查表所繪製之列圖已
    無該筆地號之記載，應係該六五之四０地號與六五之九八、六五之一六０、六五
    之一六二地號土地合併所致，已於判決理由中詳細論述，上訴人猶執詞爭訟即失
    依據。另被上訴人對於士林地政事務所九十三年二月二日函覆並無意見。
三、又上訴人自認越界侵占被上訴人六０‧五七平方公尺，僅公告現值即達二百三十
    八萬零四百五十元，而被上訴人每年繳交該部分地價稅卻無法享有該部分土地，
    反之，上訴人作享免費使用被上訴人土地之利益，是被上訴人本於所有權訴請排
    除侵害自非權利濫用，且被上訴人如何使用系爭基地為所有權人之權利，非上訴
    人所能置喙，況返還系爭土地僅是拆除上訴人違建部分，並不會危及建築主體，
    上訴人砌詞飾辯殊無理由。
參、證據：援用第一審所提證據。
丙、本院依職權向台北市士林地政事務所函查台北市○○區○○段六五之四０地號土
    地重測前有無與同段六五之酒吧、六五之一六０、六五之一六二地號土地合併。
    理      由
一、被上訴人起訴主張：坐落台北市○○區○○段一小段一五五地號土地，為伊所有
    ，詎上訴人未經伊之同意，無權占有其上如原審判決附圖所示Ａ面積一七．二五
    平方公尺、Ｂ面積四三．三二平方公尺，合計六０．五七平方公尺部分（下稱系
    爭土地），建蓋圍牆、房屋等地上物，爰依民法第七百六十七條之規定請求上訴
    人拆除上開地上物，並將土地返還予伊等語。
    上訴人則以：伊於民國五十三年間向他人購買同小段一五四地號土地，及其上門
    牌號碼台北市○○區○○路一四六號之建物時，與被上訴人所有之一五五地號土
    地間即有排水溝及寬二至三公尺之石階與兩地間之圍牆，現有狀態始終未變，伊
    嗣於八十九年一月間申請台北市政府核准修繕，亦係於自有土地範圍內為之，並
    未越界或增建。至本件測量有越界情事，應係重測錯誤所致，縱伊有無權占用情
    事，因被上訴人請求伊拆除地上物返還占用之系爭土地所得之利益甚微，伊卻須
    拆除建物之部分樑柱，損害極為重大，被上訴人不無權利濫用之嫌等語，資為抗
    辯。
二、被上訴人主張：系爭土地為伊所有，為上訴人占有於其上建蓋圍牆、房屋等地上
    物之事實，業據提出土地登記簿謄本為證，並經原審會同台北市士林地政事務所
    人員至現場勘驗測量屬實，有勘驗筆錄、現場圖、照片及測量圖附卷可稽（見一
    審卷三二頁至三六頁），自堪認被上訴人之主張為真實。
三、上訴人雖辯稱：伊自民國五十三年買受前述房地以來，現況均未變動，依重測土
    地登記簿資料所示，伊所有新民段一小段一五四地號重測前編為六五之十四地號
    ；被上訴人所有同段一五五地號，重測前編為六五之九八地號土地，係合併六五
    之一六０、六五之一六二地號二筆土地而成。而依重測前舊地籍圖所示，六五之
    一四地號與六五之九八地號土地間，原有地目編為「」地之六五之四０地號土
    地存在。重測公告確定後，上開原有地目編為「」地之六五之四０地號土地，
    並未與六五之九八地號或六五之一四地號土地合併，而仍存在。則兩造分別所有
    一五四、一五五地號土地即未相鄰，即使伊有越界占用土地之情事，亦應係六五
    之四０地號土地所有人何秀雄始能主張，要與被上訴人無涉云云，惟非但為被上
    訴人所否認，且查：本院應上訴人之聲請經向台北市士林地政事務所函查民國七
    十年五月五日重測前坐落台北市○○段六五之四○地號土地一筆，有無先與同段
    六五之九八、六五之一六○、六五之一六二地號土地合併，經重測公告確定編為
    同區○○段○○段一五五地號土地等情，據該地政事務所以九十三年二月二日北
    市士地三字第○九三三○一二三一○○號函覆本院略以：查前揭六五之四○地號
    土地於重測前與六五之四一、六五之八地號土地合併為六五之八地號，嗣後續分
    割多筆土地，另於實施地籍圖重測時，其中六五之九八、六五之一六○、六五之
    一六二地號土地合併後辦理重測為被上訴人所有之新民段一小段一五五地號土地
    等情，有該覆函暨所附土地登記簿謄本附卷可稽（見本院卷三九頁至五七頁）。
    準此，足見該北投段六五之四○地號土地一筆於重測前經與六五之四一、六五之
    八地號土地合併為六五之八地號，嗣再分割多筆後，於實施地籍圖重測時，其中
    六五之九八、六五之一六○、六五之一六二地號土地合併後辦理重測為被上訴人
    所有之新民段一小段一五五地號土地甚明。上訴人猶辯稱：上開六五之四０地號
    土地並未與六五之九八地號或六五之一四地號土地合併，而仍存在。兩造分別所
    有一五四、一五五地號土地即未相鄰，即使伊有越界占用土地之情事，亦應係六
    五之四０地號土地所有人何秀雄始能主張，要與被上訴人無涉云云，即屬無據。
四、上訴人另辯稱：本件被上訴人之請求所得利益甚微，致伊之權益嚴重受損，為權
    利濫用云云，惟查上訴人占用系爭土地之面積共為六０．五七平方公尺，不在少
    數，僅公告現值即達二百三十八萬千四百五十八元，價值不菲，雖被占用之土地
    為狹長形，且兩造間之土地尚隔有石階及水溝，被上訴人目前無法建屋使用，惟
    仍非不得為其他目的使用，為正當權利之行使，並未違反公共利益或以損害上訴
    人為主要之目的，難謂有權利濫用之情事，足見上訴人此部分所辯，亦非足取。
五、按所有人對於無權占有或侵奪其所有物者，得請求返還之，對於妨害其所有權者
    ，得請求除去之，民法第七百六十七條定有明文。查上訴人占用被上訴人系爭土
    地並無正當之權源，則被上訴人主張上訴人無權占用伊所有系爭土地，依民法第
    七百六十七條之規定，請求上訴人將系爭土地之地上物拆除，並將系爭土地返還
    被上訴人，即屬正當，應予准許。原審為被上訴人勝訴之判決並以供擔保為條件
    為准免假執行之宣告，核無違誤，上訴意旨指摘原判決不當，求予廢棄改判，為
    無理由，應予駁回。
六、兩造其餘之攻擊防禦方法暨聲明所用之證據，核與本件判決之結果均不生影響，
　  已無再予論述之必要，併此敘明。
據上論結，本件上訴為無理由，依民事訴訟法第四百四十九條第一項、第七十八條判
決如主文。
中　　　華　　　民　　　國　　九十三　　年　　　五　　　月　　 十二 　　日
                                民事第九庭
                                    審判長法  官  李  瓊  蔭
                                          法  官  張      蘭
                                          法  官  楊  豐  卿
正本係照原本作成。
如不服本判決，應於收受送達後二十日內向本院提出上訴書狀，其未表明上訴理由者
，應於提出上訴後二十日內向本院補提理由書狀（均須按他造當事人之人數附繕本）
上訴時應提出委任律師或具有律師資格之人之委任狀；委任有律師資格者，另應附具
律師資格證書及釋明委任人與受任人有民事訴訟法第四百六十六條之一第一項但書或
第二項（詳附註）所定關係之釋明文書影本。
中　　　華　　　民　　　國　　九十三　　年　　　五　　　月　　 十二 　　日
　　　　　　　　　　　　　　　　　　　　　書記官  殷  丹  妮
附註：
民事訴訟法第四百六十六條之一（第一項、第二項）：
對於第二審判決上訴，上訴人應委任律師為訴訟代理人。但上訴人或其他法定代理人
具有律師資格者，不在此限。
上訴人之配偶、三親等內之血親、二親等內之姻親，或上訴人為法人、中央或地方機
關時，其所屬專任人員具有律師資格並經法院認為適當者，亦得為第三審訴訟代理人
。
